【裁判字號】    99,交聲,1873
【裁判日期】    990820
【裁判案由】    聲明異議
【裁判全文】
臺灣高雄地方法院交通事件裁定        99年度交聲字第1873號
原處分機關  交通部公路總局高雄區監理所
異  議  人  甲○○
上列異議人即受處分人因聲明異議案件，對於交通部公路總局高
雄區監理所99年6 月4 日所為之處分（原處分：高監營裁字第裁
80-N00000000號），聲明異議，本院裁定如下：
    主  文
原處分撤銷。
甲○○汽車駕駛人，駕駛汽車（騎乘輕型機車）經測試酒精濃度
超過規定標準，應吊扣輕型機器腳踏車駕駛執照拾貳個月及接受
道路交通安全講習。
    理  由
一、原處分機關係以：異議人即受處分人甲○○（下稱異議人）
    ，固於民國97年4 月10日19時11分許，酒後騎乘車牌號碼VZ
    V-538 號輕型機車上路，並在高雄縣湖內鄉○○路與長壽路
    口經員警攔檢查獲，且當場遭測得呼氣酒精濃度為0.90MG/L
    （已逾0.25MG/L之不得酒後騎車之標準），經警舉發，並經
    原處分機關以違反道路交通管理處罰條例第35條第1 項第1
    款規定，裁罰罰鍰4 萬5,000 元、吊扣普通重型機器腳踏車
    駕駛執照12個月，並參加道路交通安全講習。
二、異議意旨略以：異議人故於上開時、地，酒後駕車，並經測
    得呼氣酒精濃度為0.90MG/L，惟原處分機關就前開違規行為
    ，業遭法院判決（異議人誤載為裁決處分），並向國庫繳交
    新臺幣（下同）5 萬元（異議人誤載為3 萬元），且異議人
    已依限完納前開金額，詎原處分機關竟又重複裁處異議人4
    萬5,000 元之罰鍰，為此依法聲明異議。
三、本件異議人酒後駕車之違規行為單一，而罰鍰、吊扣駕駛執
    照及施以道路交通安全講習等法律效果（處罰效果）與違規
    行為之存否俱無從分離，是以異議人雖僅就罰鍰部分聲明異
    議，惟為貫徹司法審查作用，本院亦應就吊扣駕駛執照、施
    以道路交通安全講習等法律效果予以審理，核先敘明。
四、汽車（含機器腳踏車，下同）駕駛人，駕駛汽車經測試檢定
    酒精濃度超過規定標準者，處1 萬5,000 元以上6 萬元以下
    罰鍰，並當場移置保管其車輛及吊扣其駕駛執照1 年；又汽
    車駕駛人，有道路交通管理處罰條例第35條第1 項規定之情
    形者，應接受道路交通安全講習，道路交通管理處罰條例第
    35條第1 項第1 款、第24條第1 項第2 款分別規定甚明。而
    所謂酒精濃度超過規定之標準者，依道路交通安全規則第11
    4 條第2 款之規定，係指汽車駕駛人飲用酒類或其他類似物
    後其吐氣所含酒精濃度超過每公升0.25毫克或血液中酒精濃
    度超過0.05% 以上者。次按一行為同時觸犯刑事法律及違反
    行政法上義務規定者，依刑事法律處罰之，但其行為應處以
    其他種類行政罰或得沒入之物而未經法院宣告沒收者，亦得
    裁處之，行政罰法第26條第1 項亦定有明文，是以就行為人
    違反公法上義務之行為，除因處罰之性質與種類不同，必須
    採用不同方法而為併合處罰，以達行政目的所必要者外，不
    得重複處罰，此亦為現代民主法治國所揭櫫、遵行之「一事
    不二罰」基本原則。末首開法文所指之應吊扣駕駛執照，是
    否及於酒駕行為人所持有各級車類之駕駛執照，抑或應以行
    為人違規之際所駕駛該級車輛駕駛執照為限？本院經核94年
    12月14日修正、95年3 月1 日施行「前」之道路交通管理處
    罰條例第68條固規定：「汽車駕駛人，因違反本條例及道路
    交通安全規則之規定，受『吊扣或』吊銷駕駛執照處分時，
    『吊扣或』吊銷其持有各級車類之駕駛執照」，惟修正後業
    已刪除吊扣等文字，改為：「汽車駕駛人，因違反本條例及
    道路交通安全規則之規定，受吊銷駕駛執照處分時，吊銷其
    持有各級車類之駕駛執照」，且該次修正理由乃謂：「舊法
    將違法或違規駕駛人所持有各級車類之駕駛執照一併吊扣，
    失之過酷，影響人民工作及生活甚鉅」，則經此修正後，依
    法條文義及立法目的解釋，均應認於吊扣酒駕行為人駕駛執
    照之際，係以行為人違規時所駕駛該級車類之駕駛執照為限
    ，而再無得吊扣行為人所持有他級駕駛執照之法律依據存在
    。
五、經查：異議人於民國97年4 月10日19時11分許，在高雄縣湖
    內鄉○○路與長壽路口，因酒後呼氣酒精濃度已達0.90MG/L
    之程度，猶駕駛輕型機車致為警攔停舉發，並經原處分機關
    就該違規行為，裁決罰鍰4 萬5,000 元、吊扣普通重型機器
    腳踏車駕駛執照12個月，並參加道路交通安全講習各節，業
    據異議人自承明確，且有違反道路交通管理事件裁決書各1
    份附卷可稽，固堪認定。惟異議人同一酒後駕駛輕型機車之
    行為，業經本院以98年度審交簡字第1216號刑事判決判處拘
    役50日，如易科罰金，以新臺幣1,000 元折算1 日確定，並
    已於97年7 月29日繳納易科罰金之新臺幣5 萬元，而執行完
    畢等情，亦有前開刑事判決書、臺灣高等法院前案紀錄表各
    1 份存卷足憑，從而依前開說明，除在種類、性質上係屬非
    得易為財產罰之吊扣駕照及施以道安講習部分，得（且應）
    併合處罰，始符杜絕異議人繼續酒後駕車之行政目的外，異
    議人實際所蒙受之刑事罰金刑數額5 萬元，既已逾行政罰裁
    罰基準所定之4 萬5,000 元數額，則原處分機關就異議人同
    一之酒後駕車違規行為予以裁罰時，自不得重複裁處罰鍰甚
    明。又異議人既係駕駛輕型機械腳踏車違反道路交通管理處
    罰條例第35條第1 項第1 款之規定，則原處分機關依法自僅
    能吊扣異議人輕型機器腳踏車駕駛執照12個月而限制其駕駛
    之輕型機器腳踏車權利，並無得吊扣異議人持有他級駕駛執
    照之依據，原處分機關竟遽將異議人之普通重型機器腳踏車
    駕駛執照予以吊扣，則該吊扣普通重型機器腳踏車駕駛執照
    之處分，自已違反法律保留原則而難認適法，且與欲達成目
    的之利益顯失均衡，而亦違反於行政行為應符合比例原則之
    法治國基本要求。
六、綜上所述，原處分機關關於裁罰異議人罰鍰4 萬5,000 元之
    部分，亦有違反一事不二罰之缺法，異議人執此聲明異議請
    求撤銷此部分之處分，為有理由，又本院另審認原處分機關
    所為吊扣異議人普通重型機器腳踏車駕駛執照之處分，亦違
    反法律保留原則及比例原則，而屬違法，爰將原處分全數予
    以撤銷，並依法自為裁定如主文第2 項所示。
七、依道路交通案件處理辦法第20條，裁定如主文。
中    華    民    國    99    年    8     月    20    日
                      交通法庭  法  官  陳億芳
以上正本證明與原本無異。
如不服本裁定，應於收受送達後5 日內向本院提出抗告狀。
中    華    民    國    99    年    8     月    23    日
                                書記官  林靜慧

司法院資訊處製作；財團法人民間司法改革基金會備份。
